【裁判字號】    98,訴,251
【裁判日期】    980625
【裁判案由】    損害賠償
【裁判全文】
臺灣嘉義地方法院民事判決               98年度訴字第251號
原      告  乙○○
訴訟代理人  甲○○
            吳宏輝律師
被      告  丙○○
上列當事人間請求損害賠償事件，經本院刑事庭以97年度朴交簡
附民字第13號刑事附帶民事訴訟裁定移送前來，經本院於民國98
年6月11日言詞辯論終結，判決如下：
    主  文
被告應給付原告新台幣壹拾柒萬伍仟貳佰拾肆元，及自民國九
十七年十二月三十日起至清償日止，按年息百分之五計算之利息
。
原告其餘之訴駁回。
訴訟費用由被告負擔十分之三，餘由原告負擔。
本判決原告勝訴部分得假執行。
原告其餘假執行之聲請駁回。
    事實及理由：
壹、原告起訴主張：
一、被告於民國97年8月6日20時6分，駕駛車牌號碼TVF-850號輕
    型機車，沿嘉義縣六腳鄉嘉157線公路由六腳鄉蒜頭村往朴
    子市方向（由北向南）行駛，行經該路段30公里150公尺處
    ，本應注意車前狀況，而依當時天候雨、夜間無照明，柏油
    路面濕潤及路況良好，並無不能注意情事，適逢原告徒步同
    向行經該處，被告疏未注意車前狀況，由後方擦撞原告，致
    使原告當場倒地，並受有腦震盪無意識喪失、蜘蛛網膜下腔
    出血、右前額血腫8×5公分、胸壁挫傷、右側上眼瞼擦傷2
    ×0.2公分等傷害，案經本院97年度朴交簡字第368號判處有
    期徒刑3月確定在案，爰請求被告賠償，茲就被告賠償之項
    目及金額說明如下：
  (一)醫療費用：
    原告因上開損害所支出住院醫藥費計新臺幣（下同）40,000
    元。
  (二)就醫診療費及交通費：
    原告因上開損害，於出院後必須一星期回診2次，期間需6個
    月以上，共約50次（6×30÷7×2＝50），每次每日之診療
    費500元、交通費300元，共計診療費25,000元（500×50 ＝
    25,000），交通費15,000元（300×50＝15,000）。
  (三)看護費用：
    按原告因上開傷勢需人看護，期間所需6個月以上，以每日
    1,000元計算，共應賠償看護費180,000元（6×30×1,000
    ＝180,000）。
  (四)買中藥粉顧頭腦費用：
    一個月吃2瓶，每瓶3,000元，需吃6個月，計36,000元（6×
    2 ×3,000＝36,000）。
  (五)不能工作損失部份：
    以每日工資500元，請求6個月，共應賠償90,000元（6×30
    ×500＝90,000）。
  (六)精神慰撫金：
    請求被告應賠償原告精神慰撫金214,000元。
  (七)綜上金額，總共請求600,000元。
  (八)並聲明：被告應給付原告600,000元，及自起訴狀繕本送達
    翌日起至清償日止，按年息百分之五計算之利息；訴訟費用
    由被告負擔；原告願供擔保，請准宣告假執行。
貳、被告抗辯略以：
    本件車禍原告是穿越馬路時被撞擊，由倒地的位置是在道路
    中間可知。並聲明：原告之訴駁回。
、本院得心證之理由：
一、原告主張被告丙○○於97年8月6日20時6分許，駕駛車牌號
    碼TVF-850號輕型機車，沿嘉義縣六腳鄉嘉157線公路由六腳
    鄉蒜頭村往朴子市方向（由北向南）行駛，行經該路段30公
    里150公尺處，適逢原告乙○○徒步行經該處，遭被告丙○
    ○由後方擦撞倒地，並受有腦震盪無意識喪失、蜘蛛網膜下
    腔出血、右前額血腫8×5公分、胸壁挫傷、右側上眼瞼擦傷
    2 ×0.2公分傷害之事實，業經本院依職權調取本院97年度
    朴交簡字第368號過失傷害刑事案卷，核閱該案所附之現場
    照片、道路交通事故現場圖、道路交通事故調查報告表無訛
    ，且為被告所不爭執，堪信屬實。惟被告辯稱：原告係穿越
    馬路時遭撞擊，並非走在路邊等語。是本件應審究者厥為：
    原告遭機車撞擊時之位置？原告就本件車禍之發生，是否與
    有過失？原告請求被告賠償之項目及金額，是否有理由？茲
    分述如下。
二、原告遭撞擊時之位置，係在嘉157線北往南方向之道路中間
  (一)原告於刑事案件警詢中雖陳稱：當禍當時伊走在嘉157線道
    路路邊，被告自後方擦撞致其倒地受傷等語，然查，本院參
    酌原告於車禍後，經診斷受有受有腦震盪無意識喪失、蜘蛛
    網膜下腔出血、右前額血腫8×5公分、胸壁挫傷、右側上眼
    瞼擦傷2×0.2公分之傷害，有朴子醫院診斷證明書附於刑事
    案卷足憑，由原告除頭部外，僅右前額、右側上眼瞼及胸壁
    受到挫擦傷乙情觀之，其所受外傷尚非嚴重，且參酌現場並
    無遺留機車煞車痕及其他掉落物品乙節，亦據現場處理員警
    顏毓奇於刑事案件審理中證述在卷（詳刑事案卷第26頁），
    足見車禍當時機車車行速度非快，碰撞力道亦非甚大，故原
    告倒地位置與其遭擦撞時之位置，兩者差距不大，應堪認定
    。
  (二)復參酌現場道路上遺留原告之血跡，係呈現聚集溢散之狀態
    ，而非噴射飛濺之狀態，此有現場照片附於刑事案卷足憑（
    詳刑事案卷警卷第24頁），堪認現場血跡係原告遭機車擦撞
    倒地觸及地面後，血液自傷口流出，並匯集在地面停留一段
    時間後所形成。因此，現場遺留之血跡位置，應即係原告遭
    擦撞後之倒地位置。惟原告倒地位置與發生擦撞時之位置，
    兩者差距不大，已如前述，據此足以認定，現場遺留之血跡
    位置，與原告遭擦撞時之位置，亦相去不遠。
  (三)再佐以前揭刑事案卷警卷所附之現場照片及依補繪雙黃線後
    之現場圖所示，現場血跡位置距離路邊3.1公尺，而被告機
    車車尾倒地位置與路邊相距3.0公尺，現場血跡與機車車尾
    距離4.8公尺等情，有補繪雙黃線之現場圖附於刑事案卷可
    稽（詳刑事案卷第53頁），參以被告於刑事案件審理中陳稱
    ：我右手把勾到原告後機車馬上倒地，機車有往前滑行等語
    ；現場處理員警顏毓奇於刑事案件審理中亦證稱：血跡是在
    道路中間，我到現場時，在場路人有說該血跡就是原告倒地
    位置等語（詳刑事案卷第26、27、39、40頁），經核與前揭
    補繪雙黃線之現場圖相符，堪可採信。而本件車禍當時，因
    機車行進速度非快，擦撞力道非大，故原告倒地位置與遭擦
    撞時之位置，兩者差距不大，已如前述，因此，依事故後現
    場血跡位置及被告機車車尾位置，皆與道路路邊相距3公尺
    以上乙情觀之，益證本件事故發生時，步行之原告及騎乘機
    車之被告，均正行進於嘉157線北往南方向之道路中間。
  (四)至於原告雖主張其係在路邊行走時遭被告機車自後撞擊，遺
    留在路中間的血跡，可能係被撞到後噴出去的云云。然現場
    道路上遺留之血跡，係呈現聚集溢散之狀態，而非噴射點狀
    飛濺狀態，有現場照片附於刑事案卷足憑（詳刑事案卷警卷
    第24頁），此與原告所述血跡係被撞後噴出去之情，已有不
    符，且現場血跡位置與路邊相距達3.1公尺，以本件車禍事
    故撞擊力道非大之情形下，血跡能否噴濺到3公尺以外，已
    非無疑，況現場處理員警顏毓奇於刑事案件審理中亦證稱：
    血跡是在路中間，我到現場時，在場路人有說該血跡就是原
    告倒地位置等語（詳刑事案卷第27頁），在在足證，原告步
    行時遭擦撞倒地之位置，應即係現場遺留之血跡位置，益證
    本件事故發生時，原告係步行於嘉157線北往南方向之道路
    中間。是原告主張事故當時其步行於道路路邊云云，與事實
    不符，要難憑採。
  (五)惟按車輛行駛時，駕駛人應注意車前狀況，並隨時採取必要
    之安全措施，道路交通安全規則第94條第3項規定甚明。參
    酌被告於刑事案件審理時自承：當天晚上下小雨，視線不好
    ，該處並無路燈，我有開車燈，我在遠處就有看到原告，但
    距離多少不記得了，我有靠路中間閃，後來我車子通過原告
    時，原告卻往中間偏過來，我閃避不及就撞上了，當時原告
    是背對我。我看到原告時，原告是沿著我的方向，與我同向
    行走等語（詳刑事案卷第38頁）。是被告於事故前，既已注
    意原告行走在其同向之道路上，而依前開道路交通事故調查
    報告表(一)及現場照片所示，事故當時天候為下雨、光線為夜
    間無照明、路面雖濕潤，但無缺陷亦無障礙物，並無不能注
    意之情形，惟被告竟疏未注意前方狀況，致撞擊原告，其就
    車禍之發生顯有過失甚明。而原告因車禍受有腦震盪無意識
    喪失、蜘蛛網膜下腔出血、右前額血腫、胸壁挫傷、右側上
    眼瞼擦傷之傷害，則原告所受傷勢與被告之過失行為，當有
    因果關係，亦可認定。至於原告於夜間下雨又無路燈照明之
    路段，違反規定行走於道路中間，致發生本件車禍，同為本
    件肇事原因，本院認原告就本件車禍亦應負次要過失責任，
    此據臺灣省嘉雲區車輛行車事故鑑定委員會鑑定後，亦同此
    認定，有該委員會98年3月6日嘉雲鑑980052字第0985800825
    號函文暨檢附之鑑定意見書在卷可按（詳刑事案卷第56至58
    頁）。
三、按故意或過失，不法侵害他人之權利者，負損害賠償責任；
    汽車、機車或其他非依軌道行駛之動力車輛，在使用中加損
    害於他人者，駕駛人應賠償因此所生之損害；不法侵害他人
    之身體或健康者，對於被害人因此喪失或減少勞動能力或增
    加生活上之需要時，應負損害賠償責任；不法侵害他人之身
    體、健康、名譽、自由、信用、隱私、貞操，或不法侵害其
    他人格法益而情節重大者，被害人雖非財產上之損害，亦得
    請求賠償相當之金額，民法第184條第1項前段、第191條之2
    前段、第193條第1項及第195條第1項前段分別定有明文。本
    件被告騎乘機車未注意車前狀況，肇致本件事故，致原告受
    有身體之傷害，被告不法侵害原告之身體應負主要過失責任
    ，既經認定，則被告對於原告因此所受之損害，依前揭規定
    ，自應負賠償責任。是原告本於侵權行為損害賠償之法律關
    係，請求被告負損害賠償責任，即屬有據。茲就原告請求之
    各項損害及其數額，分別論述如下：
  (一)醫療費用：
    原告主張支出住院醫藥費40,000元，並提出朴子醫院全民健
    保身份就醫醫療費用證明書為憑（詳本院卷第19頁）。惟依
    原告提出之醫療費用證明書所載，其應收金額40,274元，係
    申報額34,700元加負擔額3,858元，再加自付額1,716元，原
    告就健保申報額部分請求被告賠償，尚屬無據。經本院依職
    權函詢原告自車禍事故迄今支出之住院醫療費用，經行政院
    衛生署朴子醫院（下稱朴子醫院）檢附原告住院醫療收據，
    總計原告住院部分負擔及自付金額共為5,574元，有該院98
    年5月25日朴醫歷字第0980002300號函檢附之全民健保身份
    就醫醫療費用證明書附卷可憑（詳本院卷第74、76頁），是
    告請求之住院醫療費用於5,574元範圍內，應予准許。
  (二)回診就醫之診療費及交通費：
    (1)原告主張因上開傷勢，出院後須1星期回診2次，期間需6
      個月，共約50次（6×30÷7×2＝50），每次每日之診療
      費500元、交通費300元，預計支出共診療費25,000元（50
      0×50＝25,000），交通費15,000元（300×50＝15,000）
      ，並提出門診醫療收據及嘉信汽車有限公司免用統一發票
      收據為憑（詳本院卷第32至72頁，73頁證物袋）。
    (2)經本院依職權函詢原告出院迄今之門診醫療費用自付金額
      ，依朴子醫院檢附門診費用證明書所載，原告部分負擔金
      額為3,810元，其他自付金額為1,300元，總計共5,110元
      等情，有該院98年5月25日朴醫歷字第0980002300號函檢
      附之門診費用證明書在卷足稽（詳本院卷第74、75頁）。
      是原告請求之門診醫療費用於5,110元範圍內，應予准許
      。
    (3)至於原告主張每次回診支出來回交通費共15,000元等語，
      經本院依職權詢問自原告位於六腳鄉蒜南村蒜頭413號住
      所至朴子醫院單程計程車車資金額，其單程計程車車資日
      間約為285元乙情，有嘉義市計程車駕駛員職業工會98年6
      月1日 (98)嘉計工字第012號函在卷可稽（詳本院卷第150
      頁），依該工會回函內容，則來回車資約為570元，是依
      原告提出之收據記載每趟來回450元，應為可採。而依朴
      子醫院檢附原告之就診病歷影本所載，原告自97年8月18
      日出院後迄98年5月8日止，共計回診37次，有朴子醫院檢
      附之原告病歷影本在卷可稽（詳本院卷第106至142頁）。
      基此，以每次回診來回車資450元計算，原告已支出之回
      診車資共計16,650元（計算式：450×37＝16,650）。
    (4)至於原告雖主張回診期間為6個月，回診次數約為50次等
      語，然經本院詢問所主張須支出定期回診6個月之期間為
      何？原告答稱自出院後6個月等語（詳本院卷第157頁），
      亦即其主張須定期回診而支出來回車資之期間係自97年8
      月19日起至98年2月18日止，惟本院依朴子醫院檢附之病
      歷資料，原告最後一次回診之日期為98年5月8日，易言之
      ，原告自出院後迄98年5月8日止，定期回診之期間已近9
      個月，已超出原告所主張之定期回診期間，而原告就98年
      5月8日以後，是否有定期回診之醫療上必要性，復未舉證
      以實其說，是其主張定期回診而支出之交通費逾16,650元
      之部分，尚難憑採。
  (三)看護費用：
    原告主張因上開傷勢需人看護，期間所需6個月以上，以每
    日1,000元計算，共應賠償看護費180,000元（6×30×1,000
    ＝180,000）。本院乃向朴子醫院函詢原告住院期間及出院
    後是否須他人看護，經該院函覆稱：原告於住院期間之日常
    生活起居需仰賴他人照顧，出院後之照護可能要問家屬較明
    確等語，有朴子醫院前揭函文在卷可稽。基此，原告於住院
    之13天期間，確需他人看護，而依原告所受腦震盪無意識喪
    失、蜘蛛網膜下腔出血、右前額血腫、胸壁挫傷、右側上眼
    瞼擦傷之傷勢觀之，其出院後之看護期間以3個月為宜，則
    原告主張之看護費用於103,000元（計算式：13×1,000＋3
    ×30×1,000＝103,000）之範圍內，為有理由。
  (四)買中藥粉顧頭腦費用：
    原告雖主張其一個月吃2瓶中藥粉，每瓶3,000元，需吃6個
    月，計36,000元等語，惟未能說明藥品名稱，亦無法提出任
    何收據，復無法陳報購買中醫藥品之金額明細，則原告就此
    部分既未能舉證以實其說，其請求被告賠償支出購買中醫藥
    品之費用，即屬無據。
  (五)不能工作損失部份：
    原告主張以每日工資500元計算，被告應賠償6個月不能工作
    之損失共90,000元等語，惟原告係30年10月出生，於車禍事
    故發生時為66歲，已逾勞工退休年齡，而原告就其主張因務
    農每日工資有500元乙事，亦未舉證證明，是本院認其主張
    其受有不能工作之損失云云，尚無足憑採。
  (六)精神慰撫金：
    原告主張被告應賠償精神慰撫金214,000元等語，本院審酌
    本件車禍事故因被告未注意車前狀況，應負主要過失責任，
    而原告因本件車禍事故受有腦震盪無意識喪失、蜘蛛網膜下
    腔出血、右前額血腫、胸壁挫傷、右側上眼瞼擦傷之傷害，
    身體及精神上皆受有痛苦，經本院調閱兩造96年度稅務電子
    閘門財產所得調件明細表記載，兩造名下均無任何收入及財
    產，參酌原告為國小畢業，與配偶同住，被告為高中肄業，
    育有4子，最大的小孩為5歲等情，業據兩造陳明在卷。本院
    審酌兩造上開經濟能力、身分、地位，及原告所受痛苦等一
    切情狀，認原告請求被告賠償其精神慰撫金以120,000元為
    適當。
四、復按損害之發生或擴大，被害人與有過失者，法院得減輕賠
    償金額或免除之，民法第217條規定甚明；又行人在未劃設
    人行道之道路，應靠邊行走，道路交通安全規則第133條亦
    定有明文。本件原告違反上開規行走於嘉157線北向南道路
    中間，遭疏未注意車前狀況之被告撞及，本院審酌原告於夜
    間下雨又無路燈之路段，未依規定靠邊行走，而依當時天候
    為下雨、光線為夜間無照明、路面雖濕潤，但無缺陷亦無障
    礙物，並無不能注意之情形，原告竟在距離路邊約3.1公尺
    處之道路中間行走，是其就本件車禍之發生，亦應負次要過
    失責任甚明，已如前述。此據臺灣省嘉雲區車輛行車事故鑑
    定委員會鑑定後，亦同此認定，有該委員會98年3月6日嘉雲
    鑑980052字第0985800825號函文暨檢附之鑑定意見書在卷可
    按（詳刑事案卷第56至58頁）。本院綜合上情，認原告及被
    告就本件損害之發生，應負之責任比例各為三成及七成，則
    原告得請求被告賠償之金額，扣除其應負之責任比例後，應
    為175,234元【計算式：（5,574＋5,110＋16,650＋103,000
    ＋120,000）×0.7＝175,233.8，元以下四捨五入】。
五、末按給付有確定期限者，債務人自期限屆滿時起，負遲延責
    任。給付無確定期限者，債務人於債權人得請求給付時，經
    其催告而未為給付，自受催告時起，負遲延責任。其經債權
    人起訴而送達訴狀，或依督促程序送達支付命令，或為其他
    相類之行為者，與催告有同一之效力。遲延之債務，以支付
    金錢為標的者，債權人得請求依法定利率計算之遲延利息，
    民法第229條第1項、第2項、第233條第1項前段，分別定有
    明文。本件原告請求被告給付損害賠償，並未定有給付期限
    ，應於被告受催告履行而未履行，始發生遲延責任。原告起
    訴時請求被告賠償，並以起訴狀繕本送達被告作為催告之意
    思表示，本件起訴狀繕本於97年12月29日送達被告，有送達
    證書附卷可稽，依前開規定，被告應就原告得請求賠償之17
    5,234元，自起訴狀繕本送達翌日即97年12月30日起負遲延
    責任。
肆、綜上所述，原告得請求被告賠償之金額，總計為175,234元
    ，則原告依侵權行為之法律關係，請求被告賠償損失於175,
    234元，為有理由，應予准許，逾此範圍之請求，為無理由
    ，應予駁回。又本判決原告勝訴部分未逾500,000元，依民
    事訴訟法第389條第1項第5款規定，爰依職權宣告假執行。
伍、本件待證事實已臻明確，兩造其餘之攻擊防禦方法及舉證，
    經本院斟酌後，認於判決結果已不生影響，爰不一一詳為論
    述。
陸、據上論結，本件原告之訴為一部有理由，一部無理由，依民
    事訴訟法第79條、第389條第1項第5款，判決如主文。
中    華    民    國    98    年    6     月    25    日
                  家事庭法官    法  官  林中如
以上正本係照原本作成。
如對本判決上訴，須於判決送達後20日之不變期間內，向本院提
出上訴狀（應附繕本）。
中    華    民    國    98    年    6     月    25    日
                                書記官  黃意雯


司法院資訊處製作；財團法人民間司法改革基金會備份。
